台灣高等法院民事判決　八十九年度上易字第七五八號
　　　上　訴　人　甲○○
　　　訴訟代理人　吳盛康
　　　附帶上訴人　乙○○
　　　訴訟代理人　柯慶華
　　　　　　　　　鍾運凱
右當事人間請求損害賠償事件，上訴人對於中華民國八十九年十月二十五日八十九年
度訴字第三八四一號第一審判決提起上訴，被上訴人為附帶上訴，本院判決如左：
    主    文
原判決關於命附帶上訴人給付超過新台幣壹拾陸萬貳仟佰伍拾壹元及自民國八十九
年十月十二日起至清償日止按年息百分之五計算之利息部分，及該部分假執行之宣告
，暨訴訟費用之裁判均廢棄。
右開廢棄部分，上訴人在第一審之訴及假執行之聲請均駁回。
上訴人之上訴及附帶上訴人其餘附帶上訴均駁回。
第一審及第二審訴訟費用、附帶上訴費用，由附帶上訴人負擔百分之三十四，餘由上
訴人負擔。
    事實及理由
一、上訴人主張：附帶上訴人於民國（下同）八十七年七月十五日十七時許，駕駛車
    號ＣＩ─三三四九號自小客車，過失撞傷上訴人，造成上訴人受有左側脛骨、腓
    骨開放性骨折及下肢多處擦傷並軟組織缺損等傷害，爰依侵權行為法律關係，請
    求附帶上訴人給付醫藥費用、增加生活上需要支出、工作收入減少部分損失、精
    神慰撫金等語。並聲明上訴部分：(一)原判決關於駁回上訴人一審之訴部分，於新
    台幣（下同）二十三萬四千三百三十五元範圍內、及該部分假執行之聲請暨訴訟
    費用部分，均廢棄。(二)右廢棄部分，附帶上訴人應再給付上訴人二十三萬四千三
    百三十五元，及暨自八十九年八月十八日起至清償日止按年息百分之五計算之利
    息。(三)上訴人願供擔保，請准就第二項請求宣告假執行。附帶上訴部分：附帶上
    訴駁回。
二、附帶上訴人則自認過失撞傷上訴人，惟以：上訴人與有過失；上訴人發生車禍時
    正準備重考，上訴人之母職業家管，照顧上訴人不應收取看護費用。上訴人提出
    之勞工保險卡之投保薪資均在一萬餘元，且上訴人亦自承現任職大安銀行薪資一
    萬八千元，足證其請求每月三萬元之工作損失為無理由。上訴人已自附帶上訴人
    投保之汽車險獲理賠六萬三千二百三十八元，應予扣除。就精神損害部分，原審
    所准許之金額過高。上訴人所稱日後增加之醫療費部分，因上訴人出院迄今已逾
    二年，該部分之費用應早已發生，惟上訴人始終未提出單據請求，顯然癒合狀況
    良好，無需再為任何醫療處置，上訴人聲明保留請求權利實無理由等語，資為抗
    辯。並聲明上訴部分：上訴駁回。附帶上訴部分：(一)原判決關於命附帶上訴人給
    付二十三萬四千三百三十五元及自八十九年八月十八日起至清償日止按年息百分
    之五計算之利息部分廢棄。(二)前項廢棄部分，駁回上訴人在第一審之訴及其假執
    行之聲請。
三、兩造不爭之事實：上訴人主張附帶上訴人於八十七年七月十五日十七時許，駕駛
    車號ＣＩ─三三四九號自小客車，過失撞傷上訴人，造成上訴人受有左側脛骨、
    腓骨開放性骨折及下肢多處擦傷並軟組織缺損等傷害，經附帶上訴人自認，且有
    臺灣士林地方法院八十五年交易字第一七一號刑事判決、本院八十八年交上易字
    第四一六號刑事判決為憑，自堪信為真實。
四、按「因過失不法侵害他人權利者，負損害賠償責任」，修正前民法第一百八十四
    條第一項前段定有明文（本件車禍發生於民法修正前，依民法債編施行法第一條
    規定，應適用修正前之舊法）。茲就上訴人請求之各項損害及其數額，分述如下
    ：
  (一)上訴人請求醫療費十六萬七千二百二十一元（證明書一百元、一百元、九十元、
    四百元、九十元、九十元，不屬於因侵權行為所生之損害，應予扣除）、拐杖及
    植皮等復健醫療輔助必需費用三千九百九十五元及計程車代步費用二千八百五十
    元部分，附帶上訴人均稱無意見，且有臺北市立中興醫院診斷證明書、醫療費用
    收據、馬偕紀念醫院醫療費用證明書、醫療單據、免用統一發票收據等為證。依
    民法第一百九十三條第一項規定，應由附帶上訴人賠償上訴人，上訴人該部分之
    請求，為有理由。
  (二)按依民法第一百九十三條第一項規定，不法侵害他人之身體或健康者，對於被害
    人因此喪失或減少勞動能力，或增加生活上之需要時，應負損害賠償責任。本件
    上訴人主張受傷後，需休養六個月，取出固定鋼釘需休養兩星期，為此請求工作
    收入減少十九萬五元等語，惟為附帶上訴人所否認，並抗辯：上訴人所請求工作
    損失為十九萬五千元並無理由，其提出之扣繳憑單，為私文書，茲否認其真正，
    上訴人應提出其勞工保險卡以證明確曾受僱於瑞格華公司領有薪資。此外，被害
    人因身體、健康被侵害而喪失勞動能力所受之損害，其金額應就被害人受侵害前
    之身體健康狀態、教育程度、專門技能、社會經驗等方面酌定之，不能以一時一
    地之工作收入為準，縱上訴人確曾受僱於瑞格華公司半年領有固定月薪三萬元，
    亦不能逕以該項收入作為請求之標準。再就上訴人所提出之扣繳憑單及勞工保險
    卡。其中勞工保險卡所載投保金額及起保、退保日期均與扣繳憑單所載薪資及任
    職期間不同，依勞工保險卡所載上訴人任職自八十七年三月二日起至八十七年七
    月八日止，僅任職四個月，每月薪資一萬六千五百元，與扣繳憑單載自八十七年
    一月任職至八十七年六月，每月薪資三萬元有所不同，益顯扣繳憑單內容不可採
    信。況由上訴人勞工保險卡所列至今所任職公司之投保薪資均在一萬餘元，且上
    訴人亦自承現任職大安銀行薪資一萬八千元，足證其請求每月三萬元之工作損失
    為無理由等語。經查上訴人於八十七年七月十五日十七時許，受有左側脛骨、腓
    骨開放性骨折及下肢多處擦傷並軟組織缺損等傷害，於八十七年七月十五日起住
    院，八十七年九月二十二日出院，療養期約六個月，一年後手術取出固定鋼釘需
    療養二週乙節，有臺北市立中興醫院診斷證明書可稽，則上訴人因此次車禍，不
    能工作之日數共計六個月又二星期，足堪信為真實。上訴人主張：其原在瑞格華
    有限公司任職，每月可得萬元云云，並提出扣繳憑單為證。惟查上訴人八十六
    年七月十七日至八十六年十月二十一日任職光進文教百貨有限公司，投保薪資為
    一萬五千六百元；八十七年三月二日至八十七年七月八日任職瑞格華有限公司，
    投保薪資為一萬六千五百元；八十八年五月四日起任職大安商業銀行股份有限公
    司，投保薪資為一萬六千五百元，有勞工保險卡、及勞工保險局九十年十一月十
    五日保承字第一○二一九七九號書函所附之勞工保險被保險人投保資料表可證（
    請見本審卷第六九頁、第七八頁至第七九頁）可證。依勞工保險卡所載上訴人自
    八十七年三月二日起至八十七年七月八日止任職瑞格華有限公司，每月薪資一萬
    六千五百元，與扣繳憑單載自八十七年一月任職至八十七年六月，每月薪資三萬
    元期間及金額均互異。上訴人陳述：「我目前是銀行的工讀生，月薪一萬八千元
    。車禍發生當時沒有工作。車禍發生前擔任瑞格華專櫃小姐，月入固定總共二萬
    五千元，沒有其他加給」；證人彭子晃證稱：「我是瑞格華公司的負責人，上訴
    人是我公司的職員，擔任營業員。上訴人任職時間她的工作時間我無法記得很清
    楚，約工作半年或是一年，時間不敢確定。當時薪資是基本底薪二萬五千元，再
    加業績、飯錢，基本底薪員工大約都相同」，就基本底薪二萬五千元之外，有無
    其他加給，上訴人與證人彭子晃之陳述已屬兩歧，扣繳憑單之記載，自不可採。
    本院斟酌上訴人為台北市私立立人高級中學商業經營科畢業，有畢業證書可證，
    及其侵害前之身體健康狀態、社會經驗等，認其每月勞動能力以一萬六千五百元
    為當。喪失勞動能力之期間為六個月又二星期，合計十萬六千七百元（16500×
    194÷30=106700）。上訴人請求附帶上訴人賠償此期間內之損失共計十萬六千七
    百元，自應准許。逾此部分為無理由，應予駁回。
  (三)按被害人因受傷害需要隨身看護，而由其親屬看護雖無現實看護費之支出，但由
    親屬代為照顧被害人起居所付出之勞力，非不能評價為金錢之請求，並此種親屬
    間基於親誼恩惠所付出之勞力，不能加惠於加害人，自得認上訴人受有相當親屬
    看護費之損害，得向附帶上訴人請求賠償。查上訴人主張受傷後住院六十九天，
    拆除第一批鋼釘住院四天，合計住院七十三天，均由其母照顧乙節，有診斷證明
    書、收據、證明書可證。揆諸首揭意旨，上訴人得請求相當於看護費之損害賠償
    。以一天二千元計算（全天看護之一般價格），共計十四萬六千元。附帶上訴人
    辯稱其母非專業看護，且為親屬看護不應收費云云，尚無可採。
  (四)按不法侵害他人之身體或健康、名譽或自由者，被害人雖非財產上損害，亦得請
    求賠償相當之金額，修正前民法第一百九十五條第一項定有明文（本件車禍發生
    於民法修正前，依民法債編施行法第一條規定，應適用修正前之舊法）。本院審
    酌上訴人現在每週六、週日至光武工專假日班就讀，平日在大安商業銀行擔任工
    讀生，附帶上訴人現在房屋仲介公司擔任內勤工作，月薪約三萬餘元等兩造之經
    濟能力、身分、地位、及肇事後上訴人住院二月餘，出院後倚賴拐杖二至三個月
    ，受傷部位在接近腳踝處，現尚有疤痕等情形，認上訴人非財產上之損害以二十
    五萬元為當，逾此數額之請求，為無理由。
四、綜上所述，上訴人因本件車禍所受之損害合計為六十七萬六千七百六十六元。惟
    按損害之發生或擴大，被害人與有過失者，法院得減輕賠償金額，或免除之，修
    正前民法第二百十七條第一項定有明文。修正後民法第二百十七條第三項規定：
    「前二項之規定，於被害人之代理人或使用人與有過失者，準用之」。依民法債
    編施行法第十四條第二項：「修正之民法第二百十七條第三項之規定，於民法債
    編修正施行前被害人之代理人或使用人與有過失者，亦適用之」。查本件附帶上
    訴人駕駛汽車於右轉彎時未讓右側康仁益所駕駛之直行機車先行，其行為固有過
    失，但被害人即上訴人當時搭乘訴外人康仁益騎乘之機車，利用他人之活動而擴
    大自己之活動，對他人之過失，應準用前開規定，認係損害賠償權利人自己之過
    失。車禍發生時，訴外人康仁益應注意車前狀況，並採取必要之安全措施，而依
    當時情形，並無不能注意之情事，竟疏未注意車前狀況；機車超速以時速六十公
    里速度行駛；並於機車行進中側頭與後座之上訴人說話，致肇車禍，顯亦有疏失
    ，故上訴人就損害之發生亦與有過失。本院斟酌上訴人所受傷害程度、構成肇事
    原因係附帶上訴人右轉疏忽，上訴人之使用人未注意車前狀況，超速行駛並轉頭
    與後載人上訴人聊天等情，有警訊筆錄及台北市車輛行車事故鑑定委員會鑑定意
    見書可證，並為上訴人所不爭執（請見台灣士林地方法院檢察署卷第六頁、第三
    三頁、原審訴字卷，第十頁），認兩造就車禍之發生，附帶上訴人應負三分之一
    責任、上訴人之應負三分之二責任。據此計算，附帶上訴人應賠償上訴人二十二
    萬五千五百八十九元（元以下四捨五入）。按「保險人依本法規定給付之保險金
    ，視為加害人或被保險人損害賠償金額之一部分；加害人或被保險人受賠償請求
    時，得扣除之」，強制汽車責任保險法第三十條定有明文。上訴人就其因第三人
    強制責任險獲保險公司理賠六萬三千二百三十八元乙節，並不爭執，足堪信為真
    實，該部分自應扣除，則上訴人因本件車禍所受之損害合計為十六萬二千三百五
    十一元。上訴人依侵權行為法律關係請求附帶上訴人給付十六萬二千三百五十一
    元及自起訴狀繕本送達翌日即八十九年十月十二日（原審誤為八十九年八月十八
    日，請見原審訴字卷第十頁）起至清償日止按年息百分之五計算之法定遲延利息
    ，為有理由。又附帶上訴人僅一人，上訴人請求附帶上訴人應連帶給付，為無理
    由。本件上訴利益未逾一百萬元，不得上訴第三審，故不生假執行或免為假執行
    之問題，併予敘明。
五、上訴人主張：上訴人因癒合不佳，現尚留有鋼釘二支，預定日後視當時之癒合情
    形而定，該部分將來之拔除鋼釘之費用，則請容於實際發生後再行追加，暫行保
    留該一權利等語。上訴人未請求部分，本院自不予審酌。本件事證已臻明確，兩
    造其餘攻擊、防禦方法及所舉證據，無礙勝負之判斷，爰不一一論列，附此敘明
    。
六、綜上所述，上訴人本於侵權行為之法律關係，請求附帶上訴人給付十六萬二千三
    百五十一元及自起訴狀繕本送達翌日即八十九年十月十二日起至清償日止按年息
    百分之五計算之利息，為有理由，應予准許。逾此所為請求，為無理由，應予駁
    回。原審就超過上開應准許部分，為附帶上訴人敗訴之判決，並為假執行之宣告
    ，自有未洽。上訴意旨就此部分指摘原判決不當，求予廢棄改判，為有理由。至
    於上開應准許部分及駁回上訴人上訴部分，原審判命附帶上訴人給付，並為假執
    行之宣告，及駁回上訴人之請求，及其假執行之聲請，核無違誤，上訴意旨，就
    此部分，仍執陳詞，指摘原判決不當，求予廢棄，為無理由，應駁回其上訴。
七、據上論結，本件上訴人之上訴為無理由，附帶上訴人之上訴為一部有理由，一部
    無理由，依民事訴訟法第四百五十條、第四百四十九條第一項、第七十九條但書
    、第七十八條，判決如主文。
中　　　華　　　民　　　國　　九十一　　年　　　二　　　月  　　五  　　日
                              民事第十二庭
                          　　　　審判長法　官　林　丁　寶
                          　　　　　　　法　官　高　鳳　仙
                          　　　　　　　法　官　林　恩　山
右正本係照原本作成。
不得上訴。
中　　　華　　　民　　　國　　九十一　　年　　　二　　　月  　　六  　　日
　　　　　　　　　　　　　　　　　　　　書記官  董　曼　華
